【裁判字號】    95,重上更(二),190
【裁判日期】    970807
【裁判案由】    貪污治罪條例
【裁判全文】
臺灣高等法院臺中分院刑事判決   95年度重上更(二)字第190號
上  訴  人  臺灣南投地方法院檢察署檢察官
被      告  寅○○
選任辯護人  張居德  律師
被      告  子○○
選任辯護人  周春霖  律師
被      告  癸○○
選任辯護人  陳居亮  律師
被      告  己○○
選任辯護人  劉憲璋  律師
被      告  戊○○
選任辯護人  李宗炎  律師
被      告  丑○○○
選任辯護人  黃呈利  律師
被      告  卯○○
指定辯護人  本院公設辯護人  甲○○
上列上訴人因被告等違反貪污治罪條例案件，不服臺灣南投地方
法院九十年度訴字第三五號中華民國九十一年一月十一日第一審
判決（起訴及移送併辦案號：臺灣南投地方法院檢察署八十九年
度偵字第二二三五號、九十年度偵字第七五二號），提起上訴，
判決後經最高法院第二次發回更審，本院判決如下：
    主  文
上訴駁回。
    理  由
一、公訴意旨略以：被告寅○○為中華電信股份有限公司（以下
    簡稱：中華電信公司）臺灣中區分公司（以下簡稱：中華電
    信中區分公司）營建處處長，職司營建處業務；被告子○○
    、癸○○為中華電信中區分公司營建處副工程師，職司建築
    案件之設計及施工業務，均係依據法令從事公務之人員；被
    告戊○○為高榮營造實業有限公司（以下簡稱：高榮營造）
    負責人；被告丑○○○為歐陽實業有限公司（以下簡稱：歐
    陽實業）負責人，並為忠穎企業有限公司（以下簡稱：忠穎
    公司）實際負責人；被告卯○○為忠穎公司職員；被告己○○為己○○建築師事務所負責人。被告己○○因常受託為中
    華電信中區分公司規畫建築設計，被告戊○○、丑○○○、
    卯○○因承攬中華電信中區分公司工程而與被告寅○○、子
    ○○、癸○○熟識，於民國八十八年九月二十一日臺灣中部
    地區發生大地震後，因中華電信中區分公司所屬南投中央機
    房（以下簡稱：南投機房）於地震中受損，影響南投地區電
    信通訊之運作，被告寅○○見事屬營建業務有機可趁，而立
    即呈報中華電信公司派員南下勘查，其明知依政府採購法第
    一百零五條第一項第二款規定：人民之生命、身體、健康、
    財產遭遇緊急危難，需緊急處置之採購事項，得不適用本法
    招標、決標之規定，及依特殊採購招標決標處理辦法第六條
    規定：機關依本法第一百零五條第一項第一款及第二款辦理
    採購之決標，應符合下列原則：以限制性招標方式辦理者，
    除獨家製造、供應或承做者外，以邀請二家以上廠商比價為
    原則；又不及與廠商簽訂契約者，應先有書面、電報或傳真
    協議；又不及與廠商確定契約總價者，應先確定單價及工作
    範圍等規定，竟為規避上開規定，於八十八年九月二十九日
    會同不知情之中華電信公司營建處科長林廣雄與技師等人前
    往南投機房勘查後，決定以Ｈ型鋼支撐機房以利電信設備之
    搬運，詎被告寅○○、子○○、癸○○竟不依上開政府採購
    法及特殊採購招標決標處理辦法之規定，而基於共同圖利被
    告己○○、戊○○、丑○○○、卯○○之犯意聯絡，由有犯
    意聯絡之被告戊○○、己○○、丑○○○、卯○○以每支Ｈ
    型鋼新臺幣（下同）七萬元之價格報價（粗估為六十餘枝Ｈ
    型鋼，總金額約五百萬元）予被告寅○○、子○○、癸○○
    ，被告寅○○再據此撰擬簽呈指定由被告戊○○、丑○○○
    、卯○○承攬支撐工程；被告己○○承攬設計規畫，八十八
    年九月三十日起被告戊○○、丑○○○、卯○○即進入機房
    內施工，並於施工完成後，被告己○○明知其未事先繪製設
    計圖，惟因與被告寅○○、子○○、癸○○已商妥承攬設計
    規畫工作，而指派事務所內不知情之員工丁○○至現場依施
    作完成之支撐工程繪製設計圖交予被告寅○○等人，而被告
    寅○○、子○○、癸○○亦明知被告己○○所繪製之設計圖
    並非施工前所繪製供施工之依據而係事後補製，仍予以核發
    設計規畫費用，圖利被告己○○設計監造酬金三十五萬六百
    四十九元之不法利益；被告己○○於上開支撐工程完成後，
    先囑不知情之員工丁○○依現場施作情形填具估價單送交被
    告寅○○等人，經丁○○估價結果為一百五十餘萬元，並交
    予被告寅○○等人，惟因金額與被告寅○○、子○○、癸○○、戊○○、丑○○○、卯○○前已粗估談妥之價格不符而
    遭退回重新製作，八十八年十月十三日被告寅○○邀集子○○、戊○○、歐楊明東、卯○○商談實際施作金額，幾經商
    議後被告寅○○、子○○、癸○○、戊○○、歐楊明東、卯
    ○○議定工程款為五百四十萬元，並由被告戊○○、卯○○
    將其填具工程款為五百四十萬元之估價單攜至己○○建築師
    事務所，且為使得標金額低於底價而將工程款之金額增加一
    成左右，而以己○○建築師事務所名義填載估價單為五百九
    十一萬四千一百七十八元後，轉交與被告寅○○、子○○、
    癸○○，並於十月十四日（按工程為十月六日完工）辦理發
    包議價，而使原僅須一百餘萬元之工程最後以五百三十八萬
    元完成議價，圖利被告戊○○、歐楊明東、卯○○約四百餘
    萬元之不法利益。因認被告寅○○、子○○、癸○○、己○○、戊○○、丑○○○、卯○○等人涉有（修正前）貪污治
    罪條例第六條第一項第四款之圖利罪嫌云云。
二、按犯罪事實應依證據認定之，無證據不得認定犯罪事實，又
    不能證明被告犯罪者，應諭知無罪之判決，刑事訴訟法第一
    百五十四條第二項、第三百零一條第一項分別定有明文。且
    認定犯罪事實所憑之證據，雖不以直接證據為限，間接證據
    亦包括在內，然無論直接或間接證據，其為訴訟上之證明，
    須於通常一般之人均不致於有所懷疑，而得確信其為真實之
    程度者，始得據之為有罪之認定，倘其證明尚未達到此一程
    度，而有合理性懷疑之存在時，即無從為有罪之認定，此有
    最高法院七十六年度臺上字第四九八六號判例意旨可資參照
    。又認定不利於被告之事實，須依積極證據，苟積極證據不
    足為不利於被告事實之認定時，即應為有利於被告之認定，
    更不必有何有利之證據（最高法院三十年度上字第八一六號
    判例參照）。次按被告行為後，因刑法法律之變更，致其規
    定之犯罪構成要件變更而有擴張或有限縮時，必其行為同時
    該當修正前、後法律所定之犯罪構成要件應予科處刑罰時，
    始生刑法第二條第一項之比較適用問題。故被告之行為，依
    行為時之法律規定，應成立犯罪，但依裁判時之法律已不加
    處罰者，即屬「犯罪後之法律已廢止其刑罰」之範疇，應依
    刑事訴訟法第三百零二條第四款之規定諭知免訴之判決；反
    之，依裁判時之法律規定雖應成立犯罪，但依行為時之法律
    無處罰明文者，即應本於刑法第一條罪刑法定主義規定諭知
    無罪之判決。又被告之行為，依行為時之法律規定，已不能
    證明其犯罪者，依裁判時之法律規定不問是否成立犯罪，亦
    應諭知無罪之判決。從而，被告行為後，因刑法法律之變更
    ，致其規定之犯罪構成要件而有擴張或限縮時，自應分別依
    舊法及新法處罰規定之構成要件，詳加審認，不得先僅就新
    、舊法規定之犯罪構成要件，逕予比較適用有利於被告之法
    律，或逕依新法規定之犯罪構成要件，為審認被告是否成立
    犯罪之準據（最高法院九十七年度台上字第五二三號、九十
    七年度台上字第一四二四號判決參照）。茲本件被告等行為
    後，貪污治罪條例業於九十年十一月七日修正，其第六條第
    一項第四款圖利罪之犯罪構成要件自原定「對於主管或監督
    之事務，直接或間接圖私人之不法利益」，修正為「對於主
    管或監督之事務，明知違背法令，直接或間接圖自己或其他
    私人不法利益，因而獲得利益」，同時刪除未遂犯處罰之規
    定，是被告等行為後，貪污治罪條例第六條第一項第四款圖
    利罪之構成要件已有變更，則被告等之行為是否成立該罪，
    自應分別依舊法及新法處罰規定之構成要件，詳加審認，始
    足為法律適用之依據。再按之修正前、後之貪污治罪條例第
    六條第一項第四款對於主管或監督之事務，直接或間接圖利
    罪，所稱之「圖利」，皆係指圖得不法利益而言，故依據法
    令從事公務之人員，如對於主管或監督之事務所圖得之利益
    ，並非不法，無論為自己或第三人，均不得以該罪相繩。又
    該圖利罪，係以行為人基於不法圖利自己或第三人之犯意，
    並將犯意表現於行為，為構成要件，若無從證明公務員有不
    法圖利之犯意，則其行為縱然失當，亦難遽以該條款之罪相
    繩（最高法院八十六年度台上字第一四六三號判決參照）。
    又圖利罪，旨在處罰瀆職，以防杜公務員利用其主管或監督
    之事務圖得不法之利益，若其所求者為合法之利益，即與圖
    利罪之構成要件不符（最高法院七十八年度台上字第三二二
    二號判決參照）。所謂不法利益，必須依據法令從事公務之
    人員，有為自己或第三人圖得不法利益之犯意，始足當之，
    至有無此犯意，須依證據法則認定之，自不得以該公務員廢
    弛職務等失職行為，即據以推定該公務員自始即有圖利他人
    之故意（最高法院八十三年台上字第一八六八號判決參照）
    ；亦不得以其行為之結果使他人獲益，或措施之不當，因而
    使人得利，即據以推定（最高法院八十三年台上字第一一三
    二號、八十三年台上字第五二０三號判決參照）；又圖利罪
    之成立，不僅行為人須有為自己或第三人圖得不法利益之犯
    意，且行為人須有將圖得不法利益之犯意顯現於外之積極行
    為，始能構成，至是否為圖利行為，則應視其行為在客觀上
    有無違反執行職務所應遵守之法令，或有無濫用其裁量權，
    致影響裁量決定之公平性與正確性而論（最高法院八十三年
    台上字第二六五四號判決參照）；若無從證明公務員有不法
    圖利之犯意，則其行為縱然失當，亦不得遽以該罪相繩（最
    高法院八十四年度台非字第六一八號判決參照）。
三、公訴人認被告寅○○、子○○、癸○○、己○○、戊○○、
    丑○○○、卯○○等人涉犯修正前貪污治罪條例第六條第一
    項第四款之圖利罪嫌，係以建築師之估價表及公路局、消防
    局施工明細等卷，認本件係先覓妥廠商後再行簽呈發包，底
    價又係數次與被告己○○、戊○○、丑○○○及卯○○協議
    後再行訂立，而施工設計圖復係完工後再由被告己○○委由
    職員至現場按現場情形繪製，益證本件係利用形式上合法之
    手續以規避公開招標之規定，加以經請建築師及調閱南投縣
    消防局及公路局之同時期支撐工程，所發包之金額均較被告
    等所發包之金額低約四百餘萬元；及本工程所使用為３００
    ３００１０１５之Ｈ型鋼，數量為直立樁四十支（含
    千斤頂四十支），斜撐二十支，橫檔九支，共六十九支，依
    據公平交易委員會於九二一震災當時所公告之３００３０
    ０１０１５之Ｈ型鋼價格，每支新品買斷之價格約為二
    萬餘元，即以新品承做，亦不超過此金額，況本案所使用之
    Ｈ型鋼係舊品，又是以承租之方式訂約，拆除後鋼品仍屬原
    施做之廠商所有，依一般市價而言，其價格約僅新品之三分
    之一，等於每一支之造價至多不超過八千元，但本件之報價
    直立樁每根為五萬八千元，斜撐每支四萬九千六百元，橫檔
    每支四萬二千七百三十元，已高出行情價有八倍之多，益證
    其圖利之意圖為其論據。
四、訊據被告寅○○、子○○、癸○○、己○○、戊○○、丑○○○、卯○○均否認有何圖利犯行，被告寅○○於原審法院
    辯稱：因南投機房在九二一地震受損被判定為危樓，然因南
    投為災區，為使救災工作順利，電信機房須維持運轉，且為
    搶救機房內之電信器材需先以Ｈ型鋼支撐，而搶救工程係依
    據緊急命令後所發佈之規範而為等語，於本院另辯稱：工程
    底價若是超過二千五百萬元，經過底價小組審核後，還要到
    總經理那邊，二千五百萬元以下到副總經理，簽呈是按照這
    種程序去辦的，至於價錢也是要經過底價小組去訂，底價到
    副總經理那裡就批准，底價不是我決定的；九月二十八日那
    天我跟癸○○和幾個同事還有總公司同事到南部斗六、古坑
    那帶去勘災，南投機房受損那時我們人還在另外一個地方，
    我是臨時接到通知說南投機房因餘震有傾倒，是以大哥大找
    到我，我們才從田中到南投現場，不是事先有什麼目的才呈
    報給上級；到現場時已經快傍晚，剛好林廣雄科長也在勘災
    ，叫我趕快下去看怎麼處理，並叫我趕快找技師或建築師之
    類的，來看看有沒有妥當的方法，我與丑○○○從來沒有見
    過面；現場看估計六十支但有時會增減，但一、二、三樓實
    在危險後才有追加，是要搶救機房，支撐多少，價錢多少，
    我在簽呈寫的非常清楚，到最後按照程序做合理價錢，價錢
    不是我們幾個人或長官決定的，是合議制的；本案建築師也
    是提供相當多的意見，而設計施工不是說沒有設計圖就沒有
    設計，工程完成的最後數量，合理之價錢，都是經過審核底
    價才形成，建築師有設計也有監造，拿這筆錢是應該的；本
    案底價是由子○○、癸○○初估，子○○說地震當中摻雜外
    面價錢，當時一支有五萬、有六萬，甚至還有十萬等，在四
    、五百萬元價錢內應該合乎當時情況；丁○○拿來的估價單
    沒有寫的那麼詳細，我叫她如果有任何支出項目等要條列清
    楚，當時我不是告訴她把價錢提高，癸○○所作的是要把項
    目列清楚，廠商該有的項目利潤我們要給他，當時價錢就是
    這個東西，經辦人子○○也是如平常一樣作一個審核工作等
    語，而其辯護人則為被告辯護稱：被告任職之中華電信公司
    業於九十四年八月十二日轉為民營化而非國有，且搶修南投
    機房亦非代表國家行使公權力之行為，是被告已不具修正後
    刑法第十條第二項之公務員身分，本件依法應為免訴之諭知
    ；依行政院八十八年九月廿二日臺八十八會授三字第０九二
    一九號函所發布之重大天然災害搶救復建經費簡化會計審計
    手續處理要點及行政院公共工程委員會八十八年九月二十三
    日（八八）工程企字第八八一四七二五號函等相關規定，本
    件搶救工程得依政府採購法第二十二條第一項第三款規定，
    採限制性招標之比價或議價方式辦理，故本案被告雖僅就己○○建築師事務所及高榮營造各一家廠商進行議價，並無違
    背法令；被告對於本件搶救工程，在現場會勘後、施工前，
    即已簽請上級長官核准；有關搶救工程所需金額，無論係本
    案底價或完工後之議價，皆非被告所得單獨決定，須由公司
    之審查小組決定；另本件搶救工程，在會勘現場即已與廠商
    進行初步估價；再本件為因應重大災變搶修之立即因應，會
    勘當天，技師林自強已在指揮中心白板上繪製示意圖，所有
    在場人員對於搶修方式及範圍均因該示意圖而獲共識，在施
    工期間己○○建築師亦有畫製草圖及修改；至本件Ｈ型鋼採
    購案廠商當時之報價是否合理固可事後檢討，但被告係依上
    級長官之指示緊急於限期內完成本件搶救工程，絕無圖利廠
    商之情事等詞。被告癸○○於原審法院辯稱：我只負責審核
    等語，於本院另辯稱：二十九日勘查現場時有總公司的人員
    及相關的人員，我是臨時被通知的，去現場看時，說實在我
    本不敢進去，因隨時會塌下來，我硬著頭皮進去，進去開會
    時我與建築師己○○坐在旁邊，我一直擔心，我跟己○○說
    這事情要好好談，大家冒著生命危險，二十九日之後回來處
    長寫簽呈上去就直接開始做；十月十一、十二、十三日我出
    差去災區作鑑定工作，我確實有出差，不可能在這三天與丁○○講估價的事情，丁○○證述不實在；又依丁○○的證述
    ，一開始我若提高價額就沒有後面的事情，包商也不用來，
    這與邏輯不通；我在做估價明細表的階段有提供意見，但即
    使從作底價開始，因價額的形成，是要作底價後經過程序以
    議價才有最後的結果出來，估價階段的時候跟最後價額沒有
    一定因果關係；我沒有提高價額，經辦過程一個印章都沒有
    ，只因丁○○證述錯誤就冤枉我這麼久等語，而其辯護人則
    為被告辯護稱：被告任職之中華電信公司業於九十四年八月
    十二日移轉民營，自是日起中華電信公司即非公營事業機構
    ，又本案所涉之搶修南投機房乙案，並非代表國家行使公權
    力，為無關乎國家統治權作用之行為，是被告並不具備修正
    後刑法第十條第二項之公務員身分；被告於案發當時係中華
    電信中區分公司營建處之副工程師，擔任工作為「建築工程
    」，並無權參與、且亦未參與本案件之議價程序，又寅○○
    指示尋找廠商趕赴現場勘查南投機房者，係子○○，亦非被
    告，且中華電信公司營建處科長林廣雄及寅○○係以口頭指
    示子○○負責辦理系爭工程，由是系爭工程之實際經辦人員
    為子○○，因子○○並未進而指示被告應該負責經辦系爭工
    程，故被告實際上並非系爭工程之經辦人員，是被告既無權
    參與，且亦未參與本案之議價程序；本案當時係由寅○○進
    行遴選建築師以及與建築師進行議價程序的，被告無權參與
    ，且亦未參與該程序，另建築師己○○亦係子○○聯繫前來
    的；另丁○○雖於八十九年四月十二日在臺中市調查站第一
    次筆錄有對被告不利之證詞，惟丁○○之證詞內容，頗多因
    其記憶錯誤而有誤陳之供述，而與事實不符，且丁○○亦業
    於第二次以後之筆錄予以更正之，自不能據其該第一次不利
    被告之證詞而認被告有公訴人所指之犯行等詞。被告子○○
    於原審法院辯稱：我是在八十八年九月二十八日受上級長官
    指示尋找可靠廠商於翌日會同勘查機房等語，於本院另辯稱
    ：中華電信中區分公司現在已經是民營機構，其他同被告寅
    ○○上開所辯等語，而其辯護人則為被告辯護稱：被告依修
    正後刑法之規定，已不具公務員身分，本件依法應為免訴之
    諭知；本件既然經過中華電信中區分公司首長即經理壬○○
    之批准，即應由批准者負完全責任，被告係依法辦理，並無
    越權，亦無違法；被告處理本件工程，使災區能於最短時間
    內恢復對外通信，過程甚至冒著生命危險進入危樓，事後壬○○之專題報告、中華電信公司九十年十一月十二日信建二
    字第九０Ｂ九００一九一二號函亦均說明被告辦理本件搶救
    工程，所花費之費用「物超所值」、「使公司損失降至最低
    」，足認本案被告並無做出任何損害公司利益之行為等詞。
    被告戊○○於原審法院辯稱：本件工程價格依施工現場及下
    游包商丑○○○之報價所定，所以價格合理，並無獲取不法
    之利益等語，於本院另辯稱：二十九日那天我聯絡丑○○○
    ，但他沒有去，他去聯絡卯○○，到現場時中華電信公司員
    工與一位工程師在黑板上畫圖說明現場Ｈ型鋼要如何支撐，
    卯○○說差不多要三百至一千，支撐後卯○○打電話給丑○○○說一支要多少錢，丑○○○報說一支要七萬元，過二、
    三天我才下去作，做好後才討論一支多少錢，後報價的問題
    就是從這裡來的等語，而其辯護人則為被告辯護稱：本案當
    時寅○○、子○○、癸○○等人，除通知被告之高榮營造外
    ，尚通知昭雄營造公司之辛○○到場比價，惟陳高嶸臨時拒
    絕到場參與比價，寅○○等人乃與到場之被告進行估價、議
    價之程序，故本件工程完全依照法定程序辦理發包程序；再
    由各被告之供詞及寅○○簽文內容互核以觀，足見在八十八
    年九月二十九日當天，包括寅○○、子○○、癸○○、己○○、被告本人、丑○○○及卯○○等人就本件工程即已達成
    初估約需六十支，工程造價至少五百萬元左右之估價、議價
    程序，寅○○更隨即於九月三十日將議價之主要內容簽請中
    華電信公司之長官核示，並於同日進行施工，於十月六日完
    工，十月十四日係補辦議價、估價等文件手續而已；被告曾
    因承包中華電信公司之業務，對於在震災時搶救電信設施之
    重要性深有瞭解，故於中華電信公司員工找不到支撐工程業
    者施作之時，連繫忠穎公司之丑○○○、卯○○會勘，但忠
    穎公司因無法找人拆除工地障礙，而不為承包搶救工作之時
    ，被告為使電信設施搶救順利及幫助中華電信公司人員解決
    困難，而允諾以自己公司即高榮營造之名義承包並負責障礙
    排除、清理工程，以利忠穎公司進行鋼樑之支撐工作，絕非
    為自己私利；而本件工程施作之工程費包括Ｈ型鋼之材料費
    、工程費，因施作難度較高，故與當時災區相同工程之費用
    ，並無不符，公訴人亦未能提出相同難度之工程有較低費用
    之證據，況就本件工程之Ｈ型鋼價格與謝伯昌建築師之鑑價
    結果、南投縣消防局重建工程之價格、行政院工程會之「營
    建物價」行情等相關價格詳予比較，並無不合或過高之情形
    等詞。被告己○○於原審法院辯稱：當時係在緊急勘災會議
    中受業主再三拜託才勉強接受本件委託，而緊急救災時，為
    掌握最佳時效，設計監造工作流程無法比照平常，但仍盡心
    力完成，而設計監造酬金依規定為百分之七點五，並無圖利
    之犯意聯絡等語，於本院另辯稱：本件我只是熱心作勘災工
    作，我是冤枉的；在還沒有進場施工前，實際上很緊急，已
    經沒有時間作畫圖工作，整個支撐設計概念，我電話跟丁○○講說地震後整個概念上的方式是這樣的支撐，最後中華電
    信公司要我們做結算，我們去做結算時，以我的概念來講，
    當初報的價錢多少，做完後差不多也會那些價錢，但後來有
    增加費用出來；有關丁○○所講一百五十萬元的部分，當初
    工作完後中華電信公司要我們報預算出來，一百五十萬元算
    出來的是現場估價六十支後增加九支，地震後鋼價價額一支
    二萬元是做不出來的，之後丁○○也有更正其所講錯誤的部
    分，且鑑定人謝伯昌也已作證說明等語，而其辯護人則為被
    告辯護稱：被告固曾於八十八年九月二十九日會同前往中華
    電信公司南投機房勘查，然被告依公訴人所指係被圖利之對
    象，其於受利之過程，單純係被動，且其受利目的之達成，
    即能否得到此項工作，全繫於中華電信公司之決定，就決定
    由誰設計監造之過程並無任何參與行為，而與同案其他被告
    尤不能認為有何立於平行一致之合同犯意聯絡可言；次依中
    華電信中區分公司八十八年九月三十日簽呈顯示被告係單純
    接受中華電信公司之決定而已，被告就該簽呈內容並無任何
    參與行為，能否承做該工程，被告根本無權決定，且就該簽
    呈內容，被告全然未參與；又依證人林廣雄於原審法院所為
    之證述，亦顯見被告並沒有主動爭取這次工程；本件被告完
    全依據與中華電信中區分公司訂立之委託契約書辦理，而被
    告領得該三十五萬六百四十九元，是依據委託契約書第二條
    之條款內容計算，並非單純設計費而已，還包括監造費，且
    本件工程被告也有提出完整之設計圖予中華電信公司，茲建
    築師設計圖之完成自基地勘查、討論、設計意念形成、草圖
    繪製、設計草案定稿均為設計工作，至於設計圖係設計案最
    後的表現作業，全部過程都是設計工程的一部份，缺一不可
    ，本案從現場會勘、現場討論、搶救支撐方案提出與草圖繪
    製，被告均全程參與，怎麼可以說沒有設計圖，就監造部分
    被告則全程派丁○○參與，被告於施工期間亦常常到現場監
    造；至於證人謝伯昌所提出之鑑定報告，其單價分析表未考
    慮九二一大地震發生之物價指數及施工危險因素，謝伯昌出
    具的這張單價分析表，只是依據平常時期的南投縣政府公佈
    之統一單價製作，自無法與九二一大地震發生之後物價標準
    來相比擬，況且謝伯昌自承九二一地震發生後未實際參與危
    樓支撐工程、沒有辦法評估危樓搶修風險費，所以謝伯昌所
    作出之鑑定報告根本不足以作為認定本件工程之合理價格之
    依據等詞。被告丑○○○於原審法院辯稱：本件工程時間緊
    迫，施工危險性及難度均較高，報價自不能以平常論，且是
    由戊○○向中華電信公司承包，我僅是下包廠商，之前並不
    認識中華電信公司之人員，無法有犯意聯絡等語，於本院另
    辯稱：我們是專業，只是小包而已，可能有牽涉到安全、價
    格，當時的狀況，價格不能比較；我是作支撐的，本案經過
    多年煎熬，我收到的錢最多，可是我的員工也在支撐中被壓
    死了，人命無價，到現場是非常危險的等語，而其辯護人則
    為被告辯護稱：Ｈ型鋼在震災之後市場需求量大，在供需不
    平衡的情形下導致價格飆漲，且本件工程所要求之工期較短
    ，施工期間又餘震不斷，還是五樓高之工程，深具危險性，
    故被告考量本案施工之難易程度及風險後為報價，該價格確
    係在當時行情範圍內；至公平交易委員會調查公告之價格乃
    材料價，並非組立價亦未包含工資及其他施作風險之人事成
    本，不應作為本案報價之參考；被告是向戊○○報價，並非
    中華電信公司，戊○○得自行評估是否由被告承包，又中華
    電信公司員工寅○○等人皆係依法履行職務，並無違背任何
    法令，被告自無與渠等成立圖利犯行之可能等詞。被告卯○○於原審法院辯稱：我僅是丑○○○所僱用之業務員，並無
    任何權限參與本件招標，自無可能因本件工程而獲利等語，
    於本院另辯稱：我是業務僅去招攬，並沒有簽立契約；我沒
    有進場施工，我只是去報價而已；我與寅○○等人先前都不
    認識，報價的順序是丑○○○決定價額後告訴我，我再告訴
    戊○○，戊○○再告訴中華電信公司的其他被告，我沒有拿
    到一毛錢；又寅○○等人有無違背政府採購法規，非我所能
    共同實施、教唆或幫助，遑論我有綁標、圍標等違背政府採
    購法之行為等語，而其辯護人則為被告辯護稱：本件並無任
    何充分證據足以證明被告與本案其他共同被告有共同圖利之
    犯意聯絡及行為分擔；又公訴人提起本件上訴，亦未舉出證
    據以證明被告犯行；再本案其他共同被告寅○○等人為中華
    電信公司之人員，依修正後刑法第十條第二項規定，已非屬
    刑法上之公務員，不可能成為圖利罪之犯罪主體，被告自同
    不可能與渠等成立共同正犯等詞。經查：
  (一)按「稱公務員者，謂依法令從事於公務之人員」；又「依據
    法令從事公務之人員，犯本條例之罪者，依本條例處斷」，
    九十四年二月二日修正前刑法第十條第二項、九十五年五月
    三十日修正前貪污治罪條例第二條前段，固分別定有明文。
    惟上開法條已分別修正如下，刑法第十條第二項：「稱公務
    員者，謂下列人員：一、依法令服務於國家、地方自治團體
    所屬機關而具有法定職務權限，以及其他依法令從事於公共
    事務，而具有法定職務權限者。二、受國家、地方自治團體
    所屬機關依法委託，從事與委託機關權限有關之公共事務者
    」；貪污治罪條例第二條：「公務員犯本條例之罪者，依本
    條例處斷」，並均自九十五年七月一日生效。再「本法總則
    於其他法律有刑罰或保安處分之規定者，亦適用之」，刑法
    第十一條前段亦有明文，是自九十五年七月一日起，有關貪
    污治罪條例犯罪主體「公務員」之定義，即應依修正後刑法
    第十條第二項認定之。次按修正後刑法第十條第二項之修正
    理由謂：「1.本條第二項有關公務員之定義，其規定極為抽
    象、模糊，於具體適用上，經常造成不合理現象，例如，依
    司法院釋字第八號、第七十三號解釋，政府股權佔百分之五
    十以上之股份有限公司（如銀行），即屬公營事業機構，其
    從事於該公司職務之人員，應認為係刑法上之公務員。然何
    以同屬股份有限公司，而卻因政府股權佔百分之五十以上或
    未滿之不同，使其從事於公司職務之人員，有刑法上公務員
    與非刑法上公務員之別？實難以理解。究其根源，實為公務
    員定義之立法不當結果，應予以修正。2.公務員在刑法所扮
    演之角色，有時為犯罪之主體，有時為犯罪之客體，為避免
    因具有公務員身分，未區別其從事職務之種類，即課予刑事
    責任，而有不當擴大刑罰權之情形，故宜針對公務性質檢討
    修正。3.第一款前段所謂『依法令服務於國家、地方自治團
    體所屬機關』係指國家或地方自治團體所屬機關中依法令任
    用之成員。故其依法代表、代理國家或地方自治團體處理公
    共事務者，即應負有特別保護義務及服從義務。至於無法令
    執掌權限者，縱服務於國家或地方自治團體所屬機關，例如
    僱用之保全或清潔人員，並未負有前開特別保護義務及服從
    義務，即不應認其為刑法上公務員。4.如非服務於國家或地
    方自治團體所屬機關，而具有依『其他依法令從事於公共事
    務而具有法定權限者』，因其從事法定之公共事項，應視為
    刑法上的公務員，故於第一款後段併規定之。此類之公務員
    ，例如依水利法及農田水利會組織通則相關規定而設置之農
    田水利會會長及其專任職員屬之。其他尚有依政府採購法規
    定之各公立學校、公營事業之承辦、監辦採購等人員，均屬
    本款後段之其他依法令從事於公共事務而具有法定職務權限
    之人員。5.至於受國家或地方自治團體所屬機關依法委託，
    從事與委託機關權限有關之公共事務者，因受託人得於其受
    任範圍內行使委託機關公務上之權力，故其承辦人員應屬刑
    法上公務員，爰參考貪污治罪條例第二條後段、國家賠償法
    第四條第一項規定而於第二款訂之。」據上可知關於修正後
    刑法公務員之定義，得分為三種類型：1.為依法令服務於國
    家或地方自治團體所屬機關而具有法定職務之「身分公務員
    」。2.為依法令從事公共事務，而具有法定職務權限者之「
    授權公務員」。3.為受國家或地方自治團體所屬機關依法委
    託，從事與委託機關權限有關之公共事務者之「受託公務員
    」。而上開「授權公務員」所謂之依法令從事「公共事務」
    ，並不問其為國家或地方之事務，單以涉及有關公權力行使
    之事項為限，公權力之內涵則與行使公法上之行為相同，故
    國家公行政之行為，除私經濟作用之私法行為外，均宜認為
    屬於公權力之範圍，易言之，所謂公權力，不限於權力作用
    ，屬於非權力之公共行政之行為亦包括在內。從而公營事業
    之員工（包括行為當時為公營事業後轉為民營事業之員工）
    是否得視為修正後刑法第十條第二項第一款後段之授權公務
    員，應視其是否依法令負有一定公共事務之處理權限而定，
    如其行為當時應依政府採購法或其他採購相關法令之規定辦
    理採購業務，其採購內容縱僅涉及私權或私經濟行為之事項
    ，惟因公權力介入甚深，仍應解為有關公權力之公共事務，
    仍應屬修正後刑法第十條第二項第一款後段之授權公務員。
    經查：本件所涉之中華電信公司原為公營事業，後經政府釋
    股而於九十四年八月十二日移轉為民營事業，有該公司九十
    四年八月十一日信財二字第０九四００００二四五號函附卷
    可按，是被告寅○○等人行為時，即八十八年九月間中華電
    信公司仍屬公營事業之組織；而被告寅○○當時為中華電信
    公司中區分公司營建處處長，職司營建處業務；被告子○○
    、癸○○當時均為中華電信公司中區分公司營建處副工程師
    ，職司建築案件之設計及施工等業務，亦有中華電信公司九
    十年十一月十二日信建二字第九０Ｂ九００一九一二號函附
    之證明書三件在卷可稽。按政府採購法業於八十七年五月二
    十七日由總統以（八七）華總（一）義字第八七００一０五
    七四０號令制定公布，並自公布後一年即八十八年五月二十
    七日生效施行，而依政府採購法第二十二條第一項第三款規
    定：機關辦理公告金額以上之採購，遇有不可預見之緊急事
    故，致無法以公開或選擇性招標程序適時辦理，且確有必要
    者，報經上級機關核准，得採限制性招標；同法第一百零五
    條第一項第二款規定：人民之生命身體健康財產遭遇緊急危
    難，需緊急處置之採購事項，得不適用本法招標、決標之規
    定；及行政院公共工程委員會八十八年九月二十三日（八八
    ）工程企字第０八二五號函示：「一、前揭集集大地震，人
    民之生命、身體、健康、財產遭遇緊急危難，需緊急處置之
    採購事項，依政府採購法第一百零五條第一項第二款之規定
    ，得不適用本法招標、決標之規定，改依特殊採購招標決標
    處理辦法第五條、第六條之規定，經機關首長或其授權人員
    核准後緊急辦理之。機關本身財產遭遇緊急危難，需緊急處
    置之採購事項，亦得比照辦理。二、各機關於本次地震後，
    因電力、交通、通訊、能源、辦公場所設施損壞或中斷，以
    公開招標或選擇性招標適時辦理採購有困難，且確有必要者
    ，得依政府採購法第二十二條第一項第三款規定，採限制性
    招標之比價或議價方式辦理。三、各上級機關為因應所屬（
    轄）機關辦理本次地震後之搶救、緊急復原等工作需要，關
    於所屬（轄）機關係規定須報請上級機關核准、監辦、同意
    之事項，各上級機關得授權所屬（轄）機關通案自行辦理」
    ；及行政院八十八年九月二十二日台（八十八）會授三字第
    ０九二一九號函發布之重大天然災害搶救復建經費簡化會計
    審計手續處理要點第四點規定「災區搶救復建緊急需要之採
    購，得不適用政府採購法關於招標、決標之規定，各機關得
    自行以比價或議價方式辦理」；以及中華電信公司八十八年
    九月二十三日信稽一字第八八Ａ一三０一一八一九號函示關
    於辦理九二一大地震震災之緊急處置採購，依政府採購法第
    一百零五條第一項第二款之規定，以「特殊採購招標決標處
    理辦法」辦理，並依其規定作業，並說明「特殊採購招標決
    標處理辦法」第五條規定有緊急處置必要之核准及本案震災
    特殊採購之決定，授權各分公司及所之首長或其授權人核准
    之等規範可知，中華電信公司於八十八年九月二十一日發生
    大地震當時尚為從事電信業務之國營事業，該公司所屬之南
    投機房於地震中受損，該公司既指派當時均為中華電信中區
    分公司之員工即被告寅○○、子○○、癸○○等人負責南投
    機房之緊急搶救工程，渠等承辦本件「九二一地震南投機房
    安全支撐搶修工程」之採購業務時，即需遵循上開當時已生
    效施行之政府採購法及行政院與其各部會於九二一地震後所
    發布相關採購業務規範之行政命令等規定。從而被告寅○○
    等三人行為當時既均為公營事業之員工，且應依政府採購法
    及其他當時發布生效之採購法令等規定辦理本件採購業務，
    雖其採購內容僅涉及私經濟行為之事項，非本於國家統治權
    作用行使公權力，惟因辦理本件採購業務須適用政府採購法
    及相關採購法令，已非純粹之私法關係，仍屬具有法定職務
    權限之公共事務，被告寅○○、子○○、癸○○等人亦因政
    府採購法及相關採購法令賦予從事政府採購業務之法定職務
    權限，故應認本件被告寅○○、子○○、癸○○皆為修正後
    刑法第十條第二項第一款後段之依法令從事公共事務，而具
    有法定職務權限者之「授權公務員」，是前開各辯護人為被
    告寅○○、子○○、癸○○辯稱渠等並不具修正後刑法第十
    條第二項之公務員身分一節，尚非可採；至被告戊○○為高
    榮營造負責人，被告丑○○○為歐陽實業之負責人，並為忠
    穎公司實際負責人，被告卯○○為忠穎公司職員，被告己○○為己○○建築師事務所負責人一情，業據被告戊○○、丑
    ○○○、卯○○、己○○等人供述明確，並有臺灣區營造工
    程工業同業公會丙等會員證書、臺中市政府營利事業登記證
    、經濟部公司執照、營造業登記證書及勞工保險卡等件在卷
    可證，故其四人並非修正後刑法所指之公務員，合先敘明。
  (二)中華電信公司於八十八年九月二十一日集集大地震發生後，
    其位在南投縣南投市○○路一六０號五樓中華電信南投機房
    之結構體嚴重受損並傾斜，柱樑裂損，整面牆壁龜裂，內外
    通視，兩座樓梯破碎不堪，電信機械、電力設備完全停頓，
    並由南投縣政府予以張貼紅色危險建物標幟一節，除據被告
    寅○○供述綦詳，並有南投縣南投市公所八十九年一月七日
    八九投市工字第五四八號函一件、現場照片二十三幀及照片
    影本十三張存卷可憑。又中華電信公司南投機房屬於交通部
    中央氣象局南投國小之地震偵測站偵測範圍，該站於九二一
    時所測得主震強度為六級，且於其後短短一星期內，發生二
    至六級不等之餘震高達數十次之事實，亦有原審法院九十年
    六月五日公務電話記錄表及交通部中央氣象局九十年三月二
    十九日中象參字第九００一五二五號函之南投地區地震觀測
    資料一份在卷可考。再依前開南投國小偵測站所測得之地震
    資料顯示，於八十八年九月二十八日下午又發生餘震，並因
    而使南投機房更加損壞傾斜，情況更加危急，致施工人員驚
    慌失措、人心惶惶，員工皆不敢進入機房內工作，然因該機
    房涵蓋之通信範圍甚廣，須維持運轉，否則三萬九千門號、
    全南投縣的長途電路、行動電話交換機及涵蓋全縣的線路系
    統、還有機房內近值四億元的電信器材，將會完全停頓等情
    ，亦據被告寅○○供述綦詳，核與證人壬○○即中華電信中
    區分公司經理於原審法院調查時結證之情節相符，復有中華
    電信中區分公司九十年四月九日中綱一字第九０Ｃ七六００
    一八三號函附之南投機房機器名細與產權資料等件在卷可資
    佐證。參以中華電信公司為電信事業，且南投縣為九二一地
    震中受損最嚴重之災區，此為眾所周知之事實，而各種救災
    工作之進行，通信設備肩負重要傳達與溝通之使命，故為進
    行各種搶救及重建工作，通信設施必須確保通暢自無待贅言
    ；從而緊急搶救機房內之各項電信器材顯有其急迫性至明。
  (三)再因發生九二一地震致南投機房受損，而中華電信公司總工
    程師郭金山於八十八年九月二十四日派駐南投機房後，因陸
    續發生餘震，且於同年九月二十八日又發生規模較大之餘震
    ，致南投機房受損情況更為嚴重，經郭金山、被告寅○○向
    中華電信公司總公司報告後，對於如何保持建物不致倒塌，
    因屬專業，事關重大，而營建處科長林廣雄正好當日出差返
    回總公司，經向該公司總經理報告勘災情況後，乃派林廣雄
    再度南下，並於當晚由林廣雄以電話指示被告寅○○施作緊
    急支撐，且要求中區分公司同仁先聯絡到建築師、技師及施
    作支撐廠商等於隔日上午共同至現場會勘，以決定能否搶救
    該棟機房設備等事項後；被告寅○○即指示負責設計施工業
    務之被告子○○尋找可靠之建築師及廠商，被告子○○因此
    找被告己○○建築師及高榮營造協助會勘，因而於翌日即九
    月廿九日上午林廣雄、郭金山、被告己○○建築師、被告戊○○即高榮營造與被告戊○○所帶來的協力廠商忠穎公司職
    員即被告卯○○等人，偕同林自強技師（原為中華電信公司
    員工）、被告寅○○、子○○、癸○○等總約十個人在場參
    與會勘。經會勘後，林自強建議以「Ｈ」型鋼補強一至五樓
    受損柱體為可行方案，並在黑板上繪製「示意圖」，就力學
    原理提出施做方式及範圍，初估約需六十支，如此對岌岌可
    危的機房可替代受損柱體，發揮正面效用，且與在場人員商
    討後以此為穩住機房的方案等情，迭據被告寅○○等人供明
    在卷，核與證人壬○○於原審法院九十年六月二十六日訊問
    時證述：「…九二一地震後南投機房被南投縣府判定為危樓
    ，而內部的機器設備有受損，他的通訊涵蓋很大的地區，所
    以通訊應儘快維持暢通，所以在九月二十二日由我們總經理
    召開會議，定出是要在隔壁的土地興建一棟新大樓，建設出
    同樣的交換機及一些設備，把舊大樓的用戶，改接過來，這
    之後就在趕工這些交換設備工程時，在（同月）二十八日時
    ，有五點三的餘震後，而在這指揮的郭（金山）總工程師打
    電話跟我報告，說這個機房，又更傾斜了，我們同仁不敢進
    入工作，…後來郭總工程師有通知營建處來查看現場嚴重的
    程度…而總經理就有指派林廣雄科長下來協助查看，是否有
    因應的措施，蔡（明鎮）處長就應林（廣雄）科長的指示約
    好建築師、技師、營造廠商，還有分公司的相關人員，於九
    月二十九日實地察看，經過討論之後，如再有較大的餘震，
    這建物有倒塌的可能，只好用Ｈ型鋼加以支撐補強…」等語
    ；及於本院本審九十七年五月二十七日審理時證稱：「當時
    南投機房經過九二一地震後有點傾斜，機房裡有很多交換傳
    輸等設備在裡面，這棟大樓被當時南投縣政府判定為危樓，
    我們不得不想辦法。照我們總公司總經理開會的決定，在這
    棟傾斜大樓的旁邊剛好有一棟新蓋好的大樓，新大樓裡先建
    設好相同交換傳輸等設備才能改接，我們積極進行新的交換
    設備搶修重建工程。但在搶修時，在二十八日突然又有五點
    三餘震，現場指揮的郭總工程師打電話告訴我，機房又更傾
    斜，我們的員工都不敢進去，當然我也說不要勉強同仁進去
    ，因為那裡面的設備是必要有人進去維護才能夠運轉，當時
    郭總工程師也打電話要營建處蔡處長（寅○○）趕快去現場
    勘查這棟大樓是否有因應措施。…寅○○說總公司有派營建
    處的課長，會同我們分公司相關人員、建築師、機師、營造
    商等人員在現場勘查過，這棟大樓只好用Ｈ型鋼支撐起來，
    才能夠避免再有餘震會立即倒塌的危險。我們考慮在搶救工
    程進行中要避免倒塌，那些交換設備、傳輸設備都還沒有改
    接過來，若倒塌會延伸重大的損害，不只是對公司的財產，
    對當地對外、對內的通信會遭受很大的傷害」等語（見重上
    更(二)字第一九０號卷第二五三頁）；證人郭金山於原審法院
    九十年七月九日訊問時證述：「（我是）中華電信中區分公
    司協理，九二一震災時，我是總公司的總工程師，負責是管
    理電信機械線路，就是公司的電信設備這些工程。九二一之
    後我們總經理決定在南投重建，所以我就奉派…駐紮到南投
    擔任機械電信及機械工程重建的總指揮。我是在九月二十四
    日，就到進駐到這邊來，我一方面是擔任工程進度的掌控追
    蹤，一方面注意進出同仁的安全，地震過後，舊大樓的樑柱
    都受損，所以我天天要進去看看，其受損有無惡化。我重建
    的重點是新大樓的部分，把新機器裝設完成，而線路是在外
    面做，舊大樓有一個測量臺，所有的用戶線路都會接到那裡
    做測試，後來改接這部分與這些有密切的關係，所以我們人
    員是新大樓做建設，舊大樓做測試。後來九二八那天餘震非
    常大，我們發現原先的裂縫有加大了，我就打電話聯絡分公
    司主管業務的協理，而就間接找到寅○○處長，當日他在雲
    林，我在臺北跟我總經理報告，情況不是很樂觀，後來就想
    辦法要做支撐的工作，那日傍晚，寅○○處長就帶幾位同仁
    來現場來，本來我們舊大樓就已裁定為危樓，是縣府鑑定人
    員來看有貼紅色的告示，之後總公司就由林廣雄科長下來做
    會勘的工作。我們是在九月二十九日共同會勘的，我們指揮
    中心是在新大樓，會勘的部分是看每層樓的損害程度。…後
    來有到我這臨時的辦公室，是新大樓的五樓，在我那裡的白
    板畫圖討論，…他們都是比較這方面專長的人員在討論。我
    關切只是舊大樓不能讓它垮掉，如果垮了，以後的工程會很
    困難，所以…當日他們的搶救計畫是做支撐，我大概知道，
    是他們要用Ｈ型鋼來做支撐的，而施工日期是要儘快，因餘
    震不斷的來」等語；證人林廣雄於九十年七月九日在原審法
    院訊問時證述：「（我是）中華電信總公司營建處科長，負
    責的項目是營建管理。我是（九月）二十六日奉指示來分公
    司處理，而二十七日南下第一次來勘查，因我們總公司有成
    立一個小組，包括網路、機件、營建勘查，我是負責營建方
    面。我主要工作，是勘查災區全部機房的受損狀況，而南投
    機房我有發現其牆與柱均受損厲害，第二天回去時，我就跟
    總經理報告這裡的情況，並說都有員工在搶修，總經理為了
    員工的安全起見，說應要有安全措施，他問我是否可行，我
    回話說理論上是可行，但因為是在斷層帶附近，怕會有所變
    形，總經理為了通訊緊急搶修的急迫性，就指示我儘快下來
    協助達成安全的任務，當晚我就聯絡中區分公司的同仁，請
    他們務必要覓妥建築師、技師、專業廠商會同勘查。…因南
    投機房的建築比較特殊，它的載重量是一噸以上，樓高四米
    半至五米以上，所以要做安全措施的話，它的難度比較高，
    所以當時是我個人的意見，（認為）這要找專業廠商來勘查
    …。我是二十九日下來與他們會同勘查，廠商的建議是單支
    從下面垂直支撐上去，我們勘查完後，到指揮中心去，大家
    商討的結果，用橫向及斜向的支撐。…（當時白板上的搶修
    圖畫）是Ｈ型鋼…並做斜撐這樣（的結構為方案）」等語；
    另於本院前審九十四年四月十二日審理時證稱：「（當時機
    房受損情形如何？）當時我們在八十八年九月二十七日到南
    投機房勘驗，確實損害非常嚴重，有倒塌之虞，因為我是作
    營建工作，我看情況非常糟糕，我將情況報告總經理，總經
    理要我去處理，九月二十九日我就打電話給中機要求他們聯
    絡建築師及相關人員去勘查，目的就是危樓是否有搶修的危
    險性，以及施工的方式」、「（你們在現場討論時候，最後
    決定用Ｈ型鋼來補強受損柱體？）八十八年九月二十九日當
    天勘驗我們就決定用Ｈ型鋼來補強」、「（當時有無看到他
    們用白板討論Ｈ型鋼鋼架？）有的」等語（見上更(一)字第二
    四七號卷(二)第三一、三二頁）；及證人林自強於九十年七月
    九日在原審法院訊問時證述：「（南投機房受損你可有參與
    如何搶修？情形如何？）我是八十一年離開中華電信後就從
    事職業的土木技師，工作區域是臺灣省，但我主要是在臺東
    縣。我是在九二一地震後即參與義務性的鑑定的工作，但我
    是在九月二十八日到達臺中市鑑定工作，第二天才分配到草
    屯，我們做了一個階段以後，我就打電話給舊同事就是寅○○問他有什麼問題，他就說南投機房有問題，請我這職業技
    師來幫忙看看，所以我們到達現場時是下午一點半，我看了
    現場後，以我們專業的判斷看，那建物是損害非常嚴重，是
    很危險，當時就跟寅○○、子○○、癸○○、建築師、林廣
    雄等人討論，…我們建議說除了垂直支撐以外，仍須做水平
    支撐及斜撐，因機房比一般的房子高，它的危險性很大，所
    以我們做這樣的建議」等語均大致相符，堪信為真實。足見
    本案中華電信公司南投機房之緊急支撐搶修工程，係由當時
    擔任中華電信公司總工程師郭金山先主動連絡被告寅○○，
    再經該公司總經理於聽取當時擔任中華電信公司營建處科長
    林廣雄勘災報告後，指派林廣雄以電話指示被告寅○○進行
    施作，並非被告寅○○於地震發生後見南投機房受損，認屬
    營建業務有機可趁，立即主動呈報中華電信公司派員南下勘
    查後決定施作。
  (四)又施工搶修範圍及方法定案後，被告戊○○表示每組Ｈ型鋼
    要七萬元，當時被告寅○○核算下來，本件搶修工程約五百
    萬元，被告寅○○考量於施工中餘震不斷，嚴重危及電信員
    工進入危樓工作的安全性，乃於隔日即九月三十日將前述狀
    況，及擬委由被告己○○負責設計監造，費用依該公司給付
    標準給付，並委由被告戊○○負責之高榮營造承包施做，施
    做單價則依合理價格及實際施作數量協議計算，並粗估工程
    費用為五百餘萬元等事項，以建簽字第四０九號簽請壬○○
    核准，並由壬○○依據政府採購法第一百零五條第一項第二
    款、行政院八十八年九月廿二日臺八十八會授三字第０九二
    一九號函頒「重大天然災害搶救復建經費簡化會計審計手續
    處理要點」等規定核准一情，業經被告寅○○等人供明在卷
    ，核與證人壬○○於原審法院九十年六月二十六日訊問時證
    述：「我們是國營事業，所以是依據政府採購法跟相關命令
    ，不管是工程案或是採購案，都是由承辦單位簽報，我們公
    司也有分層負責的辦法，有採購用款授權及處理要點，我們
    依這個規定，由主管來核定而有一定的程序在辦理。…工程
    款在新臺幣二五００萬元以上，才有簽報我這裡來核定，以
    下的金額由副經理或是處長級就可以核定的。本件的工程案
    會簽報我這裡來核定，這是因為當時的支撐工程，的確有這
    個必要性、重要性、緊急性。而在八十八年九月二十二日有
    發布重大天然災害搶救重建費用簡化會計審計手續要點，依
    這個規定得授權機關首長來核定，是可用比價或議價，當時
    是事關緊急，簽報我要同意用議價方式辦理，根據…我們的
    分層負責辦法及採購用款授權的規定，其餘的應辦手續，就
    應該由我們的權責主管依規定的程序去辦理。…所以他（寅
    ○○）有…簽呈給本人看，之後我考慮這工程有此必要性及
    緊急性，我就根據…八十八年九月二十二日發布重大天然災
    害搶救重建費用簡化會計審計手續要點而先行批准，可用議
    價方式辦理」等語；及於本院本審九十七年五月二十七日審
    理時證稱：「…當時他（寅○○）拿這簽呈給我，我依據政
    府在九月二十二日發布『重大天然災害搶救重建費用會計申
    請手續要點』，根據這個規定對這些緊急搶救的工程，是可
    以由機關首長批准用議價的方式辦理。當時九月三十日蔡處
    長來找我，希望這個工程能用議價的方式辦理。我考慮工程
    的重要性與緊急性，而且為了同仁的安全也有他的必要性，
    所以當時批准可以用議價的方式去進行，…當時我的認知是
    他們上了簽呈，我同意他們用議價方式辦理。其他定辦的手
    續，則由各級權責機關去作審核決定。…我簽准才能按議價
    的方式辦理，這是我的職責所在同意用議價的方式辦理」等
    語（見重上更(二)字第一九０號卷第二五三頁）相符，並有前
    揭簽文一份附卷可證。再被告寅○○經簽奉中華電信公司權
    責首長於九月三十日簽准後，廠商立即於當日下午開始進料
    ，被告寅○○亦於十月一日到工地坐鎮及時推動搶修進度，
    施工中總指揮郭金山工程師看到用戶測量臺位置受損嚴重，
    該處又屬新舊機房改接最重要之點，萬一倒塌，四萬門用戶
    配線重建至少要一年以上，後果嚴重，故又追加一至三層共
    九支Ｈ型鋼，經完成後總數量共為六十九支，而使新舊機房
    終能在十月十二日順利改接完成等情，亦據被告寅○○等人
    供述明確，核與證人郭金山於九十年七月九日於原審法院訊
    問時證述：「後來要施工時，我就發現舊與新大樓之間有一
    個逃生梯，這障礙物太多，人員進出很頻繁，這有兩根柱子
    之間沒有支撐，我認為這樣不好，如果房子垮了要用逃生梯
    ，這就是致命傷了，所以我就請寅○○說靠近逃生梯的部分
    ，應做支撐，這是開始施作後，我才提議的…，後來多出的
    九支，是因我提出這樣的建議才增加的」等語相符，並有勘
    驗筆錄一件附卷可憑，另參以中華電信公司九十年十一月十
    二日信建二字第九０Ｂ九００一九一二號函所示：「…說明
    三、次查九二一集集大地震，本公司通信設施遭受重創，當
    時餘震不斷，危難緊急，為確保災區通信暢通所需及爭取最
    佳搶救時機與顧慮搶修同仁之生命安危，依行政程序授權各
    分公司（所）之首長或其授權人員辦理『九二一大地震』震
    災之緊急處置採購，應遵循政府採購法相關規定及上級指示
    辦理，並經轉發本公司各一級機構辦理。經查本案以議價辦
    理亦在適用之範圍，因而使當時南投災區通信大致保持暢通
    ，災區搶救工作得以順利進行，確保人民之生命財產及使本
    公司損害降至最低」等語（見原審卷(二)第一三六至一三七頁
    ），可認本件事關緊急，被告寅○○就南投機房優先採取立
    即發包廠商補強施作、簽請權責首長核准以議價方式進行本
    件搶救工程等決定，並無違誤。
  (五)公訴人雖認中華電信公司本件搶救工程應依特殊採購招標決
    標處理辦法第六條規定：機關依本法第一百零五條第一項第
    一款及第二款辦理採購之決標，應符合下列原則：以限制性
    招標方式辦理者，除獨家製造、供應或承做者外，以邀請二
    家以上廠商比價為原則；又不及與廠商簽訂契約者，應先有
    書面、電報或傳真協議；又不及與廠商確定契約總價者，應
    先確定單價及工作範圍等規定云云；然按政府採購法第二十
    二條第一項第三款規定：「機關辦理公告金額以上之採購，
    遇有不可預見之緊急事故，致無法以公開或選擇性招標程序
    適時辦理，且確有必要者，報經上級機關核准，得採限制性
    招標」，同法第一百零五條第一項第二款規定：「人民之生
    命身體健康財產遭遇緊急危難，需緊急處置之採購事項，得
    不適用本法招標、決標之規定」。又行政院公共工程委員會
    八十八年九月二十三日（八八）工程企字第八八一四七二五
    號之函示：「一、前揭集集大地震，人民之生命、身體、健
    康、財產遭遇緊急危難，各機關需緊急處置之採購事項，依
    政府採購法第一百零五條第一項第二款規定，得不適用本法
    招標、決標之規定，改依特殊採購招標決標處理辦法第五條
    及第六條之規定，經機關首長或其授權人員核准後緊急辦理
    之。機關本身財產遭遇緊急危難，需緊急處置之採購事項，
    亦得比照辦理。二、各機關於本次地震後，因電力、交通、
    通訊、能源、辦公場所設施損壞或中斷，以公開招標或選擇
    性招標適時辦理採購有困難，且確有必要者，得依政府採購
    法第二十二條第一項第三款規定，採限制性招標之比價或議
    價方式辦理。三、各上級機關為因應所屬（轄）機關辦理本
    次地震後之搶救、緊急復原等工作需要，關於所屬（轄）機
    關依規定須報請上級機關核准、監辦、同意之事項，各上級
    機關得授權所屬（轄）機關通案自行辦理。」其第二項規範
    之對象為特殊事業機構，中華電信公司屬通訊事業，其設施
    損壞，且當時情況緊急一節，已如前述，故中華電信公司得
    依政府採購法第二十二條第一項第三款規定採限制性招標辦
    理；又按「限制性招標」，指不經公告程序，邀請二家以上
    廠商比價或僅邀請一家廠商議價，此為政府採購法第十八條
    第四項所明文；故中華電信本件搶修工程，依前揭函示得僅
    邀請一家廠商以議價方式辦理本件搶救工程已明；況依行政
    院八十八年九月二十二日台（八十八）會授三字第０九二一
    九號函發布之重大天然災害搶救復建經費簡化會計審計手續
    處理要點「貳、簡化原則：四災區搶救復建緊急需要之採購
    ，得不適用政府採購法關於招標、決標之規定，各機關得自
    行以比價或議價方式辦理」；又中華電信公司於八十八年九
    月二十三日以信稽一字第八八Ａ一三０一一八一九號函其所
    屬各一級機構（即各分公司）。據上開函所載，其主旨：「
    辦理『九二一大地震』震災之緊急處置採購，依政府採購法
    第一百零五條第一項第二款之規定，以『特殊採購招標決標
    處理辦法』辦理，並依其規定作業，請查照。說明：『特殊
    採購招標決標處理辦法』第五條規定有緊急處置必要之核准
    及本案震災特殊採購之決定，授權各分公司及所之首長或其
    授權人核准之。」依前開各規範可知，被告寅○○、子○○
    、癸○○等人以議價方式僅邀請高榮營造一家公司進行本件
    工程及指定由被告己○○建築師一人設計及監造本件支撐工
    程並非無據，公訴人未予究明，遽認被告寅○○等人故意違
    背規定，尚有未洽。
  (六)另證人林廣雄雖於本院前審審理時證稱：「於八十八年九月
    二十九日當日僅參與決定用Ｈ型鋼來補強，並未參與Ｈ型鋼
    之數量及價格之討論，因按照規定五千萬元以下要由分公司
    處理」等語（見上更(一)字第二四七號卷(二)第三二頁）；證人
    郭金山於本院前審審理時證稱：「當時我看到他們有在白板
    上畫Ｈ型鋼的價格，至於有無討論數量我不清楚」等語（見
    上更(一)字第二四七號卷(二)第二六頁）。惟依1.被告寅○○於
    調查站時供稱：伊簽文時需先報所需經費，故在南投新機房
    時討論時有問戊○○工程款若干，戊○○與卯○○討論後，
    稱工程約需六十支，每枝約七、八萬元，當時粗略估算本件
    工程約五百餘萬元，九月三十日簽准後，廠商立即於當日下
    午開始進料（見他字卷第二四七頁反面、二七八頁正面）；
    於偵查中稱在現場有討論，而且預估需六十支，因為很搶市
    ，一支要七、八萬元，是跟戊○○帶來的廠商大家在討論，
    我算了一下六八＝四十八，再加其他費用，算了一下初估
    五百萬元（見他字卷第三一九頁反面）；2.被告己○○於調
    查站亦坦稱南投機房搶修會勘時（即八十八年九月二十九日
    ）即已決定工程造價要五百多萬元左右、係口頭提到（見他
    字卷第二六八頁正面第三、四行、第二七０頁反面最後一行
    ）；3.被告癸○○亦坦稱：八十九年九月二十九日勘察後，
    寅○○、林廣雄、子○○及己○○、戊○○及卯○○於現場
    討論、協議：一、採Ｈ型鋼支撐搶修。二、工程款約五百多
    萬元，當天下午伊即依寅○○指示立即簽辦公文內容「因南
    投機房搶修工程緊急，須與具有該工程技術之高榮營造公司
    進行議價等作業，且須即刻進行工程施作，所需工程款約五
    百萬多元」，寅○○看過簽呈後認不符其指示內容，就將伊
    簽辦之公文撕毀自行簽辦公文，又八十八年九月二十三日寅
    ○○於赴南投機房勘察後，以電話向總公司口頭報告搶修工
    程款須五百多萬元等語（見他字卷第二七五頁正面）；其於
    檢察官訊問：當天（指二十九日會勘時）有沒有討論到價格
    ？亦答覆稱：五百多萬左右在調整，是戊○○向處長講五百
    萬元左右（見他字卷第三０八頁正面）；4.被告子○○於偵
    查中，就檢察官訊以：有無決定價格？亦答稱：（二十九日
    ）回程途中，卯○○估算係五百多萬元（見他字卷第三一四
    頁正面）；5.被告戊○○於調查站亦供稱：伊與中華電信人
    員、卯○○等人勘驗現場，依卯○○估算之四百餘萬元，加
    上管理費等等，報價五五０餘萬元（見他字卷第二九四頁反
    面）；6.參以被告寅○○於九月三十日之簽文中記載：「搶
    修工程施做單價，依合理價格協議計算並依實做數量核計，
    依本處精略估算補強工程費用（含建築師部分）約需五百餘
    萬元」之字句；7.被告丑○○○、卯○○一致供稱當時其等
    報四百多萬元給戊○○，戊○○再以自己之價格去報，價格
    是丑○○○決定由卯○○傳達，與其餘被告所稱之五百餘萬
    元相近（見八十九年度偵字第二二三五號偵卷第一一八頁、
    原審卷(二)第十二頁）；8.被告寅○○於偵查中又陳稱五百萬
    元左右係卯○○在車上講的（見八十九年度偵字第二二三五
    號偵卷第一二二頁）；是由各被告之前開供詞及寅○○簽文
    內容互核以觀，足見在二十九日當天，包括南投機房之相關
    承辦人員即被告寅○○、子○○、癸○○與建築師己○○、
    業主包括被告戊○○、丑○○○及卯○○等人，就本件工程
    即已達成初估約需六十餘支，工程造價至少五百萬元左右之
    認識與默契。是尚難以被告等未在高榮營造施作及委託己○○設計前與之訂立書面，而於事後補作契約書，即否定其等
    事先所進行議價之形式。再被告寅○○係中華電信中區分公
    司營建處處長，依中華電信公司上開八十八年九月二十三日
    信稽一字第八八Ａ一三０一八一九號函，於同年月三十日草
    擬建簽字第四０九號簽呈，鑒請就南投中央機房（五層ＲＣ
    造，民國六十二、三年間完工）於九二一地震時受損嚴重，
    在連接的餘震中，情況愈甚，為盡最大可能措施以維護機線
    搶修人員安全，採取補強該受損機房之搶修措施。於說明欄
    詳敘震災後經會同相關人員勘估，於辦法欄載明：一本緊急
    補強工程擬由己○○建築師事務所負責設計，並派員至工地
    監視及必要時採取應變措施，並擬委由高榮營造實業有限公
    司承包施作。二設計、監造費用，則依本公司現行給付標準
    計付。搶修工程施做單價，則依合理價格協議計算，並依實
    做數量核計。三經本處粗略估算，補強工程費用（含建築師
    部分）約需五百餘萬元。並經中華電信中區分公司副經理廖
    英一、經理壬○○核准後施工等情，復有上述建簽字第四０
    九號簽全文影本在卷可稽（見他字卷第二三至二六頁）；且
    本案在施工後總指揮郭金山工程師見用戶測量臺位置受損嚴
    重，決定再追加一至三層共九支Ｈ型鋼，經完成後總數量共
    為六十九支，亦據被告寅○○等人供述明確，並經證人郭金
    山證述如前。本件支撐工程乃重大災變發生時緊急應變下所
    為之決策，工程之施作，須視當時建築物受損情形，考量餘
    震發生之狀況及可能再次造成損害之風險，為適時之變更工
    程設計，進行追加或補強相關措施，工程的計劃及進行並非
    固定不變，因而各層人員於危難當時未能循正常程序辦理合
    理議價程序，則被告寅○○就中華電信中區分公司所屬南投
    中央機房，因九二一地震中受損，為維護機線搶修人員安全
    ，經會同相關人員勘估後，簽請採取補強該受損機房之搶修
    措施，並擬定辦法及粗估費用，所採行之議價程序雖未循一
    般正常程序，但確為當時緊急情狀下所必要之權宜措施，且
    經該公司副經理、經理（首長）核准，即難認其違背法令。
  (七)又被告寅○○將本件搶修工程委託被告己○○負責設計監造
    ，且於十月一日南投機房大量進料並開始施工後，被告寅○○親自坐鎮工地以利趕工，且由被告己○○派丁○○駐地監
    工，直至十月五日支撐工程繼續施工中，丁○○每天均至現
    場監工，十月六日支撐工程完工後至十月八日間，丁○○即
    曾預送總價為五百餘萬元之估價表予被告癸○○，然因被告
    癸○○認估價過高，將之刪減為四百多萬元後交還丁○○帶
    回修改，丁○○另提四百多萬元之估價單交予癸○○，再經
    被告寅○○查閱丁○○第二次所送之估價單後，指示丁○○
    增加施工風險等成本，並做其他之修正後，於十月八日（週
    五）當天下午接近下班時分，由丁○○將己○○建築師事務
    所函、施工圖及價額五百九十一萬四千一百七十八元之估價
    明細表送至中華電信中區分公司。而被告癸○○於簽收該函
    文後，由於奉指派須於八十八年十月十一日至八十八年十月
    十三日支援行政院公共工程委員會至災區進行受損房屋鑑定
    工作，隨即於八十八年十月八日當天將原件逕交被告子○○
    。被告子○○乃於十月十一日擬函給予己○○建築師事務所
    ，促請其速將設計圖說、估價明細表及底價送至該公司，被
    告子○○並於八十八年十月十二日，將己○○建築師事務所
    所送估價明細表之價額，核減為五百四十九萬七千八百元，
    並以之為底價簽請被告寅○○及副經理廖英一鑒核（後經中
    華電信中區分公司工程底價審核小組核定底價為五百四十萬
    元），並簽請長官核派議價監標人員、驗收主驗人員及監驗
    人員。八十八年十月十四日上午九時三十分左右，中華電信
    中區分公司就本件支撐工程進行議價，由寅○○處長主持，
    監辦人員則有中區分公司稽核室之黃錦生稽核以及會計處之
    李正寬科長，同時在場者尚有副工程師子○○、建築師己○○、高榮營造戊○○等人，議價結果為五百三十八萬元。同
    日十四時三十分左右，李正寬、黃錦生、謝元和、子○○等
    主驗、監驗、協驗人員，會同丁○○、戊○○就本件支撐工
    程進行驗收，此有己○○建築師事務所八十八年十月八日八
    八松建師字第二二九號函及隨函檢送正式之搶修工程施工圖
    及底價五百九十一萬四千一百七十八元之估價明細表一式五
    份、中華電信中區分公司申請派車單、中華電信中區分公司
    八十八年十月十一日中建字第八八Ｂ九００一一八二號函、
    建壹字第四二八號簽、建壹字第四三二號簽、臺灣中區電信
    分公司營建工程議價紀錄、估價明細表、中華電信中區分公
    司營建工程驗收紀錄等在卷可稽，就被告癸○○奉派於八十
    八年十月十一日至同年月十三日出差一節，亦有證人丙○○
    於本院本審九十七年五月二十七日審理時證稱：「（這三天
    【八十八年十月十一日至十三日】你有看到癸○○何時出去
    ？）早上都一起出去…（能否確認那三天你和他在一起的時
    間？你有看到他的時間？）有看到他的時間都是早上，我們
    一大早就出去是確定的，但到南投草屯可能就散了。」等語
    （見重上更(二)字第一九０號卷第二五八頁）及證人乙○○於
    本院本審九十七年五月二十七日審理時證稱：「（能否確認
    這三天與被告癸○○出發時間及回來的時間？）出發是到市
    政府警察局集合再出去，時間為上班時間。」等語（見重上
    更(二)字第一九０號卷第二五九頁）明確。故證人丁○○雖於
    八十九年四月十二日調查站中證稱：「第一次即為八十八年
    十月八日前述送件，該次估價為四五０萬元左右，但遭癸○○退回，我乃第二次於八十八年十月十一日前往中華電信癸○○處，癸○○乃將估價明細表退回，並以鉛筆在表上更改
    單價明細，將總價改為五四０餘萬元，我乃拿回改成癸○○
    所改動之數目後，並於八十八年十月十二日第三次送交於癸○○」（見八十九年度他字第二五六號偵查卷第一九四頁反
    面）云云；於八十九年六月十二日調查站中證稱：「我三次
    前往中華電信中區分公司送件均是直接送給癸○○，我第一
    次送件在八十八年十月八日…隔一、二天，癸○○要我到他
    辦公室…要我拿回去依照他所修改的內容另行謄寫。（問：
    癸○○修改的內容為何？）答：癸○○主要修改的部分是每
    一支Ｈ型鋼的造價改為新臺幣六萬元…。（問：癸○○於此
    次【第一次】修改時在總價部分有無修改？）答：有的，詳
    細的數字我已記不清楚，但大約是四百多萬元，此部分與我
    八十九年四月十二日之筆錄內容有異，不過此次之數額係我
    仔細回想後所得之結果，應該較合理也較正確。我第二次送
    件大約是在八十八年十月十日或十一日這其中一天…（第三
    次送件）八十八年十月十三日…決議總工程款仍維持為五百
    四十萬元，我遂依據此一決議…將估價明細表之總額提高約
    一成，訂為五百九十餘萬元，並於八十八年十月十三日下午
    將定案之估價明細表送交癸○○。」（見法務部調查局臺中
    市調查站南投中央機房安全支撐搶修工程不法案調查筆錄）
    云云，但其就送件由被告癸○○收受之日期，明顯因混淆而
    與事實不符（因被告癸○○於八十八年十月十一日至十三日
    出差），再證人丁○○就其三次送件之工程估價金額部分，
    於八十九年八月二十八日檢察官訊問時，業已證稱：「戊○○廠商有送估價單來，我就參考估價單，調整金額，再送中
    華電信」、「（問：這次金額多少？）答：大概五百萬左右
    。（問：之前在調查站供述是四百多萬？）答：當時我接受
    偵訊，把順序搞錯了。當時有送去中華電信，第一次價額五
    百萬，癸○○用鉛筆在估價單更改每支六萬，合計共四百多
    萬…」等語（見八十九年度偵字第二二三五號偵查卷第五二
    頁）﹔於原審法院九十年十二月十一日審理時證稱：「（你
    第一次送估價單金額估算大概是多少？）大概是五百萬左右
    。」、「（你之前估算為何是四百萬左右？）那是我順序搞
    錯，因第一次去調查站我很緊張，而心情又很不好，而這事
    情經過半年了，我想不起來，而調查站人員又很兇，所以把
    順序有攪亂掉了。第一次報價大約是五百萬左右，然後送給
    癸○○審閱後，他看了就說，我們安全支撐是以框架式加斜
    撐，他說要用橫式比較好施作，所以這價錢應該不一樣，因
    直立比較難，當時他把估價的明細表殺低並修改，他把直立
    斜撐衡檔的分開算，單價分析表分開算，是為更清楚，價錢
    總價大約是四百多萬元。當時我把每種Ｈ型鋼估價都算是一
    樣，我沒有想到那麼多。當時圖也不很齊全，癸○○有叫我
    們補一些較詳細的圖。」「（你第二次送件的金額是多少？
    ）是以癸○○的價錢是四百多萬元去送的，我們是馬上改好
    ，隔日就送過去了。確定日期我不記得，改好就送過去交給
    癸○○的。之後戊○○是先去做、因他的廠商要跟他請款，
    所以他就急著問我，預算書送得怎樣了，我大約跟他說，價
    錢有再調整過，他就說價格太低了，他沒有辦法給付給廠商
    ，他就約我們到營建處去講他的意見。這日期我不記得了。
    當時現場有寅○○、子○○、戊○○、卯○○、還有我。起
    先我們在處長室外面談，之後處長聽到我們的聲音太大了，
    所以叫我們進去他的辦公室談。」「（為何在調查站的筆錄
    ，說你是接到癸○○的電話，通知你隔日到寅○○的辦公室
    去談估價的事情？）那是事務所的人接到電話，之後跟我說
    的，我不確定是誰，叫我去找癸○○，因這事情都是他在處
    理的，我去時戊○○在場，之後卯○○才到，戊○○說這價
    錢太低了，他說廠商他就要給他多少錢了，他自己有請工人
    拆除門，這樣他要虧錢了，他就說要五百五十萬元，他說有
    一些風險，要有保險費，我記得第一天他們有十一、二個人
    施工後，就說不做了，第二天就全部換人，他們說寧願保命
    ，也不賺這種風險的錢，當時一至四樓的柱子都爆開了。戊○○說他還可以接受最低的價錢是到五四０萬元。」「（當
    時寅○○有說跟公司報價是五百萬，包括建築師的設計費，
    所以在那裡討價還價的？）有的。」、「（癸○○有無參與
    討價還價內？）沒有。子○○有在場，他沒有說什麼，他們
    認為廠商能四百多萬就做，那是最好的。我們的預算書裡面
    ，有夜間加班費、風險搶救費、保險費及租期日期都沒有寫
    上，所以要我們重新寫上製作更明細後，再送給去，我是送
    給癸○○看。」「（後來你們有提高一成，以五九一萬元報
    價，這是何意？）這應該說，當時被問得是很疲勞轟炸了，
    所以這寫法是順序有顛倒。這工程廠商堅持要五四０萬，又
    還有一些要填寫更明細清楚，然後我就回來改一改，這確實
    蠻危險的，所以去做的人也是要冒著生命危險去施作，所以
    我就寫成五九一萬元。」等語；及於本院本審九十七年五月
    二十七日審理時證稱：「（第一次送的價格為何？）第一次
    送件我記得應該約五百萬左右。（時間記得否？）時間不太
    記得，記得送給陳先生【癸○○】時他說價錢太高，他把明
    細分開來算，水平【橫】的和直的拆開來，他要我單價裡面
    都要一起併入上去，我記得他調整了一下價格好像是四百二
    十幾萬左右。（細節怎麼調的，怎麼算的是否記得？）他把
    圖面分開來，直的Ｈ型鋼為幾隻，橫的Ｈ型鋼幾隻，把它分
    開來價錢不一樣，大概有個印象總價是四百多萬。（妳之後
    在檢察官、法院做過幾次筆錄，妳那一次講的比較近貼近真
    實？）第一次去南投法院筆錄講的價錢順序的那一次。（為
    什麼筆錄較早做的反而記不清楚，後面做的記得比較清楚？
    ）因回想時價錢順序搞混。」等語（見重上更(二)字第一九０
    號卷第二五六至二五七頁），將其原先在調查站中所述之送
    件金額加以更正，故證人丁○○在調查站中所為不利被告癸○○等人之陳述，尚無從採為不利被告等人認定之證據。
  (八)且依證人丁○○於八十九年四月十二日調查站中證稱：「前
    述工程完工後，我自行依據當時物價進行…估價，總估價款
    為一百五十萬元左右，但經我陳閱給己○○後，己○○向我
    表示估價太低，要我重新估價」（見八十九年度他字第二五
    六號偵查卷第一九三頁）等語；於八十九年六月十二日調查
    站中證稱：「（問：癸○○修改的內容為何？）答：癸○○
    主要修改的部分是每一支Ｈ型鋼的造價改為新臺幣六萬元…
    。（問：癸○○於此次【第一次】修改時在總價部分有無修
    改？）答：有的，詳細的數字我已記不清楚，但大約是四百
    多萬元」（見法務部調查局臺中市調查站南投中央機房安全
    支撐搶修工程不法案調查筆錄）等語；於八十九年八月二十
    八日檢察官訊問時證稱：「估價時，我是以地下室施工支撐
    去計算，但建築師對我估價，我是以地下室開挖支撐的價額
    提高二倍計算，乃一百五十萬，但我與建築師討論，他認為
    太低，他說，他哥哥在南投做工字樑二丈就十六萬。（後來
    ）戊○○廠商有送估價單來，我就參考估價單調整金額，再
    送中華電信。（這次金額）大概五百萬左右。…癸○○用鉛
    筆在估價單更改每支六萬…（問：你第一次預估價格一支多
    少？）答：一支七萬…」（見八十九年度偵字第二二三五號
    偵卷第五二頁）等語﹔於本院前審九十年十二月十一日審理
    時證稱：「之前沒有發生過這麼大的地震，我製作預算書，
    都是依照以前的工作經驗，參考地下室有用到Ｈ型鋼來做支
    撐的價格，再把這價格乘以二倍來估算的，因為沒有資訊可
    以參考地震後安全支撐價格是多少，所以大概把那項目抓出
    來估算而已，後來戊○○剛好有送估價單過來，讓我參考，
    所以我再把那價錢一五０萬再更改。」「（當天在場談論的
    價錢，結論是如何？）因有些明細還要列舉進去，而價格戊○○一定要五四０萬元，處長也是沒有說什麼，後來也是沒
    有結論。」等語，若被告等間已議妥每支Ｈ型鋼報價七萬元
    ，被告癸○○則無擅自將丁○○之報價刪減為每支六萬元之
    理，且丁○○估價一百五十餘萬元之結果並未送出，而僅在
    己○○建築師事務所內討論後更正，另被告寅○○等人在八
    十八年十月十三日之會議中亦無任何結論，故公訴人認定被
    告寅○○、子○○、癸○○與戊○○、己○○、丑○○○、
    卯○○約定以每支Ｈ型鋼七萬元之價格報價；丁○○係將估
    價結果一百五十餘萬元交予被告寅○○等人，及八十八年十
    月十三日被告寅○○、子○○、癸○○、戊○○、歐楊明東
    、卯○○議定工程款為五百四十萬元等情，均屬無據，並不
    可採。
  (九)查被告寅○○將本件搶修工程委託被告己○○負責設計監造
    ，使其依實做項目、數量及相關費用，以合理單價綜合分析
    製作工程預算書交中華電信公司，以便計算工程款。中華電
    信公司接到建築師所擬預算書後，由各級人員加以審核，之
    後再由營建處密封送請公司審查小組（成員有政風處、會計
    處、稽核室等單位）審查，並奉權責首長核定後，完成底價
    製作。中華電信公司接獲工程底價後，簽請首長核派，由會
    計處、稽核室派員監議，並在監議人員監視下與廠商達成協
    議後，以總價五百三十八萬元議價成立，此有中華電信中區
    分公司八十八年十月十一日中建字第八八Ｂ九００一一八二
    號函、建壹字第四二八號簽、建壹字第四三二號簽、臺灣中
    區電信分公司營建工程議價紀錄、估價明細表、中華電信中
    區分公司營建工程驗收紀錄等在卷可稽，其過程至為嚴謹，
    並非被告寅○○等人可擅自決定，故公訴人認定被告等人係
    利用形式上合法之手續以規避公開招標之規定，亦屬無據。
  (十)再者，依證人郭金山於本院前審九十四年四月十二日審理時
    證稱：「建築師在現場看過之後，曾經到五樓的辦公室的白
    版畫圖，討論以後決定用Ｈ型鋼來支撐，有說施工日期要儘
    量快，當時有無擬請己○○負責設計，因為不於我的職責範
    圍，但是我有看到他們在討論…」等語（見上更(一)字第二四
    七號卷(二)第二五頁）；證人林自強於九十年七月九日在原審
    法院訊問時證述：「（如何施工，你們是否在那邊有畫圖示
    明？）我們是畫結構解釋一下，我們是希望框型的支撐及斜
    撐，那圖可能是我畫，但其他建築師也有畫的…」等語；及
    被告卯○○於八十九年五月十日偵訊時供述：「（建築師有
    沒有去？）…下午有人介紹來了一位建築師，彼此交換意見
    後，在三樓開會，開完會戊○○指示我畫草圖，我依據曾承
    作的搶修支撐工程經驗畫出圖」、「（施工及現場圖是你根
    據你經驗畫的，建築師有無具體指示？）建築師只在草圖大
    概畫一些，而我在現場開會有提出承作經驗，而建築師及業
    主有作修改…」等語（見他字卷第三０三頁），堪認八十八
    年九月二十九日會勘後林自強在指揮中心白板上繪製「示意
    圖」時，總公司、分公司人員、業主及被告己○○等人均在
    場會商討論，其等對於搶修方式及範圍均因該示意圖而獲有
    共識，而被告卯○○會後就本件工程繪製之施工草圖，且經
    被告己○○及業主修改，是前該示意圖及草圖乃因重大災變
    須立即因應，不待被告己○○製作設計圖情形下所為；況依
    被告己○○與中華電信中區分公司訂立之委託契約書，其中
    第一條明文約定：建築師受委託人之委託辦理左列各項事務
    ：一、察勘建築物損壞情形。二、繪製搶修支撐設計圖樣及
    編訂預算書。三、依法辦理監造有關事項及協助驗收。四、
    解釋工程設計上之疑問。足見被告己○○領得本案酬金三十
    五萬六百四十九元，並非單純製作設計圖費用而已，尚包括
    上開監造等費用，而依前開證人郭金山等人所述，本案從現
    場會勘、討論、搶救支撐方案之提出與草圖繪製，被告己○○均全程參與，並指派丁○○負責施工期間之監造工作，其
    最後亦確實有提供完整設計圖予中華電信公司，從而被告己○○依當時震災之特殊情況，其應已依委託契約書忠實履行
    承攬設計之義務，是尚難以本件事前未經被告己○○繪製設
    計圖而於事後補作，即認被告寅○○等人有圖利被告己○○
    之意圖。
  (十一)至有關本件Ｈ型鋼計價方式及其合理性一節，按本件中華電
    信公司南投機房搶修工程，高榮營造（被告戊○○）所報價
    格，係據被告卯○○提供以每支「Ｈ型鋼」六萬元計算，業
    據被告戊○○於調查時及被告卯○○於偵時證述明確（見他
    字卷第二九三頁背面、第三０三頁背面），而據忠穎公司八
    十八年九月二十九日報價單說明3.記載：「…Ｈ鋼租金自支
    撐完成日起日租期，逾期每日每支以３元計算追加…」等
    語（見他字卷第一六九頁），又依中華電信中區分公司八十
    八年十月十二日建壹簽字第四二八號函所示估價明細表備註
    欄記載：「本次安全支撐使用至建築物拆除為止。支撐構材
    於建築物拆除時，由承包商逕行與拆屋單價配合拆除回收，
    不另計價」等語（見上訴字第五七０號卷(一)第一七０、一七
    一頁），另被告丑○○○於八十九年四月十一日在調查局訊
    問時供稱：「（中華電信南投中央機房之九二一震災搶修工
    程需使用之Ｈ型鋼係以承租或買斷方式約定？Ｈ型鋼拆除後
    歸何人所有？）本公司Ｈ型鋼安全支撐均是建物本體支撐完
    成後即由本公司拆回重覆使用，本案本公司之報價單上並註
    明Ｈ型鋼租金自支撐完成日起六十日租期，每日每支以三元
    計算追加，Ｈ型鋼拆除係由本公司自行拆除，工程款內已計
    算入拆除之工資，由於該工程比較特殊，該機房拆除時恐會
    損及Ｈ型鋼，故在報價時已將這些預計損害計入成本內」等
    語（見他字卷第九二頁正反面），及證人即忠穎公司之會計
    陳蕙萍於八十九年四月十日調查局訊問時證稱：「（公司承
    攬前述工程係以承租之方式估價或以買斷之方式估價？）應
    該是以承租施工之標準來估價…」等語（見他字卷第八四頁
    ），被告寅○○於九十年六月二十六日在原審法院審理時供
    稱：「（這單價分析表如何分列租金及工資？）Ｈ型鋼、千
    斤頂、吊車、堆高機這單價部分就是租金，其他是工資，直
    立樁及斜撐組的報價不一樣，那是難易度不一的關係」（見
    原審卷(二)第四二頁）。又證人丁○○於九十年十二月十一日
    在原審法院證稱：「…我們的預算書裡面，有夜間加班費、
    風險搶救費、保險險費及租期日期都沒有寫上，所以要我們
    重新寫上製作更明細後，再送給去，我是送給癸○○看」等
    語（見原審卷(二)第一八一頁）；又於九十一年六月二十五日
    在本院前審證稱：「…是承包商說要五百四十萬，…當時沒
    有達成協議，後來處長說我夜間施工、Ｈ型鋼的租期沒有寫
    ，要我回去寫詳細」、「（癸○○修改工程明細單是否只有
    你在第一次拿去的時候？）應該是改二次，我第一次送是統
    一造價，沒有考慮施工方法，癸○○第一次是改斜撐、橫撐
    要分開算，第二次送過去，承包商在寅○○辦公室認為價格
    太低，有些東西沒有明細清楚，如夜間施工、租界費【期限
    的意思】」（見上訴字第五七０號卷(一)第一一二、一一三頁
    ）等語，再參以Ｈ型鋼應係具重複使用性質之高經濟建材，
    具可回收性之特性，而證人壬○○、郭金山於原審法院復證
    稱舊大樓樑柱受損，須同時建新大樓另裝設新機器等語，及
    被告子○○、戊○○於九十年十二月十一日在原審法院審理
    時亦供稱Ｈ型鋼在八十九年的時候就已經收回等語，是本件
    係以租金計算工程款無疑。而謝伯昌建築師出具之單價分析
    表所載本工程總造價一百零五萬元與本件實付工程款相差甚
    遠，稽之上開單價分析表所載工程總造價，亦以承租施工標
    準鑑價等情，固有該分析表在卷足按（見他字卷第一二０頁
    ），惟按謝伯昌於九二一大地震前、後均未曾為民間或政府
    機關設計監造Ｈ型鋼支撐工程，亦未曾在市場上訪查Ｈ型鋼
    支撐工程之施作價格，其於偵查時提出之估價表中各項單價
    是依據南投縣政府於地震前公布的統一單價，其所為估價並
    未考量九二一地震因素及統一單價上風險費項目沒有辦法評
    估、計算，故改為保險費等情，業據證人謝伯昌於本院前審
    證述明確（見上更(一)字第二四七號卷(二)第二二、二三頁），
    是前開單價分析表，尚難據為不利被告等之證據。
  (十二)再九二一地震發生後，全國各地多處建物受創嚴重，物價波
    動劇烈，而Ｈ型鋼的價格飆漲，市場行情混亂一情，迭據被
    告寅○○等供述在卷，且依卷附之臺灣營建研究院出版之營
    建物價第十四、十五輯在卷可知，九二一地震前每組Ｈ型鋼
    的價格，約一萬元，地震發生後，因震災後受損建築支撐補
    強有其迫切性，行情跳漲至三至六萬元，故被告等人所稱當
    時Ｈ型鋼的價格市場混亂一情，並非無據。至證人陳介山即
    英捷營造有限公司的負責人於原審法院九十年九月七日調查
    時雖證述：「（你公司是否有在九二一地震之後，承包南投
    縣消防局的重建工程？）有的。…南投縣消防局的Ｃ棟大樓
    因地震之後，其樑柱都有損害，我們認為恐有傾倒之虞，所
    以我們建議以Ｈ型鋼來暫時支撐以防止災害再發生。…Ｃ棟
    有六個地方，我們用Ｈ型鋼支撐，只讓那地方不要發生危險
    而已，所以我們只做結構補強。我們用的Ｈ型鋼是三五０乘
    三五０的規格。…後來我們是向德賜開發公司以每組含施工
    成本為二二０００元承租，一開始他們的報價是三萬多元，
    但因這公司是我們熟識的協力廠商，又當時資金有困難，所
    以與跟他們議價多次，才是這價格…（你們向南投消防局的
    報價是多少？）是每組二七八一０元」等語，而堪認其Ｈ型
    鋼之報價比本件搶救工程所使用之Ｈ型鋼報價為低；然其亦
    證述：「當時的Ｈ型鋼的價格，市場相當混亂，當時有人報
    價到五五０００元」等語；且經原審法院提示中華電信南投
    機房受損建物照片後，證人陳介山亦表示：「一般的Ｈ型鋼
    都是在一樓，如果在樓上的話，施工的難度就更高，所以這
    危險性與困難度是超過一般性，而如果又是在地震二星期內
    施工的話，其風險還蠻高的，因當時還有餘震，又我們要替
    工人辦保險，我認為五八０００元，也不為不無理由」（見
    原審卷(二)第九一及九二頁）等語。參以證人林廣雄於原審法
    院九十年七月九日訊問時亦證述：「南投機房搶修的危險性
    及施工有相當的困難度，機房每平方公尺有一噸以上的載重
    量及它的高度較高，…機房的破壞很嚴重，危險性也相當高
    」等語；及證人林自強於原審法院九十年七月九日訊問時亦
    證述：「（勘查後發現南投）舊機房是已震壞，是很危險的
    建物，我進去都很害怕，那機房是密閉的，要跑是沒有辦法
    跑的，非常恐怖危險。…柱子是Ｘ形的破壞，整個牆壁可看
    到外面，坦白說，這裡面應不該再工作了，這建物餘震來時
    是很危險，隨時可能會倒塌的」等語；證人郭金山於原審法
    院九十年七月九日訊問時復證述：「當時就新、舊大樓之間
    就有二二０左右的人在進出工作，南投機房為了通訊設備能
    通暢，就有人員在維修著。…當時機房的牆壁可看透外面的
    光線，而二十八日的餘震發生，就更明顯了，最嚴重的就是
    靠馬路這邊，而往裡面走，其樑柱也有損壞，牆壁有剝落，
    而壓到機器設備，我在這裡期間，都有餘震發生，當日餘震
    來時，有外包廠商的工人十幾個人跑了出來，而且馬上打包
    回臺北去，我們同仁沒有這樣做，後來我就打電話去外包廠
    商，他們有再派新的人員來」等語；證人洪詩堤於本院前審
    九十四年四月十二日證述：「我在九二一地震二點半時到場
    ，看到水泥快掉落，鋼筋也快掉下來，損害非常嚴重，長度
    五十米，寬度二十米」、「每次餘震都會搖動，聲音非常恐
    怖，是『咧咧』的聲音很大，受損的情形是裂開，比第一次
    的損失更嚴重」等語（見上更(一)字第二四七號卷(二)第二八、
    二九頁），可知南投消防局重建工程與本件搶救工程其時間
    上急迫性、受損情況及施工難易度均有不同，另參以本件工
    程範圍為一至五樓，廠商報價不同實屬事理之當然，此外並
    有南投縣消防局八十九年四月十一日（八九）投消指字第０
    一四六二號函送之該局辦理九二一地震後發包Ｈ型鋼支撐工
    程相關之簽辦單、估價單、設計圖及照片等件在卷可證，公
    訴人遽以中華電信公司Ｈ型鋼支撐工程之報價較南投縣消防
    局Ｈ型鋼支撐發包之報價為高，即認被告寅○○、子○○、
    癸○○有圖利廠商之意圖，亦有不當。再公訴人認本工程所
    使用為３００３００１０１５之Ｈ型鋼，數量為直立
    樁四十支（含千斤頂四十支），斜撐二十支，橫檔九支，共
    六十九支，依據公平交易委員會於九二一震災當時所公告之
    ３００３００１０１５之Ｈ型鋼價格，每支新品買斷
    之價格約為二萬餘元，即以新品承做，亦不超過此金額，況
    本案所使用之Ｈ型鋼係舊品，又是以承租之方式訂約，拆除
    後鋼品仍屬原施做之廠商所有，依一般市價而言，其價格約
    僅新品之三分之一，等於每一支之造價至多不超過八千元云
    云；惟查，公訴人所憑之公平交易委員會之價格為材料價，
    並非組立價，即其並不包括工資及其他施作成本；又Ｈ型鋼
    支撐價格並不因其規格、新舊而有所不同一情，已據證人陳
    介山證述在卷，故公訴人據以估算本件工程合理報價之依據
    ，已屬錯誤；況Ｈ型鋼支撐之行情，當時市場價格混亂，每
    支報價五、六萬元已非新聞，而中華電信公司本件搶救工程
    之急迫性，廠商以每支Ｈ型鋼直立樁報價五萬八千元，斜撐
    每支四萬九千六百元，橫檔每支四萬二千七百三十元，有卷
    附之估價明細表等件可考，足證被告戊○○之報價係在當時
    行情範圍內，可認被告寅○○、子○○、癸○○等人並無圖
    利他人之情事，公訴人未能考量本件Ｈ型鋼支撐工程施工係
    在九二一地震後大環境，因市場供需失衡，價格並無法以平
    常論，且以錯誤之計算基礎估算出錯誤的合理報價，並進而
    以之為被告寅○○等人圖利廠商之論據，其論據錯誤，而無
    足採為不利被告等人之證據亦明。
五、綜上所述，本案公訴人所提出之上開各項證據資料，固堪認
    被告寅○○、子○○、癸○○等在本件搶修工程中，為搶救
    電信財產，確保通訊之正常，而有權宜行事之事實，惟尚無
    從證明其等有不法圖利承包商之犯意，是公訴人所指被告寅
    ○○、子○○、癸○○等涉犯修正前貪污治罪條例第六條第
    一項第四款圖利罪嫌，應屬不能證明，自不能以上開罪名相
    繩。此外，復查無其他積極確切證據足證彼等確有違反修正
    前或修正後貪污治罪條例之犯行，則原審法院為被告寅○○
    、子○○、癸○○等人無罪之諭知，及被告己○○、戊○○
    、丑○○○、卯○○亦無成立共同正犯之可能，自亦應為無
    罪之諭知，並無不合。檢察官上訴意旨認被告等未依正常程
    序發包，接受報價復高出市價數倍，顯有圖利意圖云云，並
    無理由，應予駁回。至被告等行為後，貪污治罪條例第六條
    第一項第四款雖經修正為結果犯，惟被告等既無圖利犯行，
    本即不該當行為時法，揆諸前揭說明，本件並不生比較新舊
    法問題；又查卷附「中文決標公告資料」內，雖載明本件工
    程之決標日期為八十八年九月三十日，惟此核與臺灣中區電
    信分公司營建工程議價紀錄之議價日期為八十八年十月十四
    日不符，顯係誤載，皆附此說明。
六、另公訴人以被告寅○○、己○○涉犯瀆職案件而移送本院併
    辦部分（即九十年度偵字第七五二號），經查與本案起訴部
    分為同一犯罪事實，本院自得一併審理，亦附此說明。
據上論斷，應依刑事訴訟法第三百六十八條，判決如主文。
本案經檢察官庚○○到庭執行職務。
中    華    民    國    97    年    8     月    7     日
            刑事第九庭    審判長法  官  陳  筱  珮
                                法  官  趙  春  碧
                                法  官  許  旭  聖
上列正本證明與原本無異。
被告不得上訴。
檢察官得上訴。
如不服本判決應於收受送達後10日內向本院提出上訴狀，其未敘
述上訴之理由者並得於提起上訴後10日內向本院補提理由書（均
須按他造當事人之人數附繕本）。
                                書記官  紀  美  鈺
中    華    民    國    97    年    8     月    8     日


司法院資訊處製作；財團法人民間司法改革基金會備份。
